臺灣高雄地方法院交通事件裁定　　　　　　　　　　九十三年度交聲字第三七五號
　　原處分機關　高雄市政府交通局交通事件裁決所
　　異　議　人　甲○○
　　即　受處分人
右列受處分人因違反道路交通管理處罰條例案件，對於高雄市政府交通局交通事件裁
決所九十三年七月十四日所為處分關於吊銷異議人駕駛執照部分（原處分：高市府交
裁字第裁三二－Ｂ00000000號），聲明異議，本院裁定如左：
裁定如左：
    主  文
原處分關於吊銷異議人普通小型車駕駛執照之部分撤銷。
    理  由
一、異議意旨略以：異議人即受處分人雖無重型機車之駕駛執照，並於普通小型車駕
    駛執照經吊扣期間內之九十二年七月二十七日二十三時三十分許駕駛車號ＸＶＲ
    －二九五號之重型機車上路，而經警舉發無照駕駛，惟異議人於九十三年七月十
    二日已至交通事件裁決所繳交無照駕駛重型機車之罰鍰新台幣一萬二千元，然交
    通事件裁決所竟以異議人於普通小型車之駕駛執照在吊扣期間內，異議人又駕駛
    重型機車為由，而將異議人之普通小型車之駕駛執照吊銷，惟異議人所違規的是
    無照駕駛重型機車並非駕駛普通小型車，異議人所違規者，與異議人經吊扣之駕
    駛執照，車種並不相同，原處分機關以異議人在普通小型車之駕駛執照在吊扣期
    間內駕駛重型機車為由，將異議人之普通小型車之駕駛執照吊銷，顯然係擴張解
    釋，並違反行政程序法之處罰需有法律具體明確性之原則，爰依法聲明異議等語
    。
二、按「汽車駕駛人，有左列情形之一者，處新臺幣六千元以上一萬二千元以下罰鍰
    ，並當場禁止其駕駛及扣留其車輛牌照：七、駕駛執照吊扣期間駕車者。」；「
    本規則依道路交通管理處罰條例第九十二條第一項規定訂定之。」、「本規則所
    用名詞釋義如左：一、汽車：指在道路上不依軌道或電力架線而以原動機行駛之
    車輛（包括機器腳踏車）。」，固為道路交通管理處罰條例第二十一條第一項第
    七款及道路交通安全規則第一條、第二條第一款所明訂。然按「汽車駕駛執照分
    為左列各類：一、小型車普通駕駛執照。二、大貨車普通駕駛執照。三、大客車
    普通駕駛執照。四  聯結車普通駕駛執照。五、小型車職業駕駛執照。六、大貨
    車職業駕駛執照。七、大客車職業駕駛執照。八、聯結車職業駕駛執照。九、國
    際駕駛執照。一○、輕型機器腳踏車駕駛執照。一一、重型機器腳踏車駕駛執照
    。一二、普通重型機器腳踏車駕駛執照。一三、大型重型機器腳踏車駕駛執照。
    」，亦為道路交通安全規則第五十三條所明訂。
三、本件異議人確有在上開時、地，在普通小型車之駕駛執照在吊扣期間內，又無照
    駕駛重型機車，業經異議人於異議狀中所陳明，而堪認定。再關於異議人在普通
    小型車之駕駛執照在吊扣期間內，無照駕駛重型機車，何以竟會遭吊銷普通小型
    車之駕駛執照乙節，本院函詢高雄市政府交通局後，經該局以九十三年八月二十
    四日「高市交裁字第Ｚ000000000號」回覆以：「．．．本局依據道路
    交通管理處罰條例第二十一條第七款規定：『汽車（包括機車）駕駛人，駕駛執
    照吊扣期間駕車者，處新臺幣六千元以上一萬二千元以下罰鍰，同條款並吊銷其
    駕駛執照。』及同條例第六十八條規定：『汽車駕駛人，因違反本條例及道路交
    通安全規則之規定，受吊扣或吊銷駕駛執照處分時，吊扣或吊銷其持有各級車類
    之駕駛執照。』令交通部九十年字第Ｏ六五九八七號函示：『駕駛人領用小型車
    以上駕駛執照吊扣期間，未領有機車駕駛執照，騎乘重型或輕型機車交通違規案
    ，參考交通部九十年十一月二十日交路字第Ｏ六三一一九號函說明二、三之處理
    原則，依道路交通管理處罰條例第二十一條第一項第七款處罰，並依同條第四項
    吊銷其原吊扣小型車以上之駕駛執照。』」等語，惟查：
  (一)交通裁決所對於交通違規案件之裁決，係對於交通違規之被舉發人有違反道路交
    通管理處罰條例所規定之行政義務之情形時，所為不利益於交通違規被舉發人之
    公法上具體事件所為決定，是交通事件裁決所之裁定本質上係屬行政處分，本應
    依循行政救濟之方式來加以救濟，僅係因立法機關衡酌交通事件權利之具體內涵
    、訴訟案件之性質及既有訴訟制度之功能等因素，而將此種事件之救濟方式劃歸
    由普通法院管轄（大法官會議解釋第四一八號解釋理由書參照），惟仍無礙於交
    通事件裁決所之裁決其本質係一行政處分，而有公法上法律原則之適用，合先敘
    明。
  (二)按法官於審判案件時，對於各機關就其職掌所作有關法規釋示之行政命令，固未
    可逕行排斥而不用，但仍得依據法律表示其合法適當之見解；法官依據法律獨立
    審判，憲法第八十條載有明文。各機關依其職掌就有關法規為釋示之行政命令，
    法官於審判案件時，固可予以引用，但仍得依據法律，表示適當之不同見解，並
    不受其拘束，本院釋字第一三七號解釋即係本此意旨，司法院大法官會議解釋第
    一百三十七號、第二百十六號參照。
  (三)次按，對於人民違反行政法上義務之行為科處罰鍰，涉及人民權利之限制，係屬
    「法律保留」之事項，依憲法第二十三條及中央法規標準法第五條第二款規定，
    應依法律定之，法律雖得授權以命令為補充規定，惟授權之目的、範圍及內容必
    須具體明確，然後具以發佈命令，方符合憲法第二十三條之意旨（大法官會議解
    釋第三百十三號、第三百九十號、第四百零二號參照），且依據法律所發佈之授
    權命令僅得對於執行法律之技術性事項而為規範，尚不得以授權命令對法律之規
    定有所變更或增加法律所無之限制。
  (四)查高雄市政府交通局固以上述理由為據，對於異議人在普通小型車駕駛執照吊扣
    期間無照駕駛重型機車之交通違規行為，除處罰異議人無照駕駛重型機車之行為
    外，另更以此為由而將異議人之普通小型車駕駛執照吊銷。惟(1)道路交通安全規
    則第五十三條之所以將汽車駕駛執照分為十三類，其意在於認駕駛執照係證明駕
    駛人具備安全駕駛技術之資格證明，而對於具備不同安全駕駛技術之駕駛人自應
    給予不同之駕駛執照，以便於交通主管機關對於交通安全維護之管理及確保用路
    人之安全，是交通主管機關應係對於不同之駕駛人有具備不同安全駕駛技術之要
    求，而在駕駛人通過不同之測試後，始分類核發不同種之駕駛執照，故主管機關
    若欲吊銷某種已核發之駕駛執照，應係以該駕駛人已不具備該種已核發之駕駛執
    照之安全技術，或是駕駛人有違背交通法規情節重大，恐有損及公眾利益之虞，
    始可為之。(2)再者，交通管理處罰條例第二十一條第一項第七款，固規定「駕駛
    人有在駕駛執照吊扣期間再『駕車』之行為」，給予駕駛人「吊銷駕照」之不利
    益處分，惟該條例對於何謂上述條文所謂之「駕車」並無規定，且參照上述交通
    主管機關係根據不同安全駕駛技術要求而核發不同之駕駛執照，故本條所謂之「
    駕車」，應係以駕駛人再駕駛吊扣之駕駛執照所准許駕駛之汽車種類及相類似之
    汽車種類，始屬恰當，此即為何道路交通管理處罰條例第六十八條雖有上開「汽
    車駕駛人，因違反本條例及道路交通安全規則之規定時，受吊扣或吊銷駕駛執照
    處分時，吊扣或吊銷其持有各級車類之駕駛執照。」之規定，然交通部於六十二
    年四月六日之（六二）交路字第二六一Ｏ六號函中卻表示：「汽車駕駛人受吊扣
    或吊銷駕駛執照處分時，吊扣或吊銷其持有各級車類之駕駛執照，不包含機器腳
    踏車駕駛執照在內。」，足見交通管理處罰條例第二十一條第一項第七款之「駕
    駛」行為，應係指駕駛同種類或相類似種類之車輛之行為，故上開高雄市政府交
    通局函覆本院所表示之意見，尚非妥適，尚難為本院所採信。(3)另人民對於違反
    法律上之義務而應受行政罰之行為，人民所應受之行政罰，應以人民所違反之行
    政義務者為限度，而對於所違反之義務負責並接受處罰。查原處分對於異議人無
    照駕駛重型機車之行為，除已科予異議人一萬二千元之罰鍰外，更以此為由吊銷
    異議人之普通小型車之駕駛執照，無異使異議人負擔超越其違反行政義務所應負
    之責任，亦屬違法。(4)此外，道路交通管理處罰條例第二十一條第一項第七款對
    於何謂該款之「駕車」行為既未明確規範，且該條款對於人民違反行政法上義務
    之行為科處罰鍰，涉及人民權利之限制，係屬「法律保留」之事項，依憲法第二
    十三條及中央法規標準法第五條第二款規定，應依法律定之，法律雖得授權以命
    令為補充規定，惟授權之目的、範圍及內容必須具體明確，然後具以發佈命令，
    方符合憲法第二十三條之意旨，已如前述，是縱依據道路交通管理處罰條例第九
    十二條第一項所發佈之道路交通安全規則第二條，亦認機器腳踏車屬於「汽車」
    之一種，然對於何種「駕駛」行為，始係上述第二十一條第一項第七款所指之「
    駕駛」行為，不論是道路交通管理處罰條例抑或是道路交通安全規則，均未明確
    規定，是自難以道路交通安全規則第二條，已規定機器腳踏車亦屬於「汽車」，
    而據以推論道路交通管理處罰條例第二十一條第一項第七款之「駕駛」行為，不
    區分情形，而認凡係屬於駕駛道路交通安全規則第二條第一款所規定之「汽車」
    均屬之，是高雄市政府交通局上開函示亦與行政法上一般法律原則之「明確性原
    則」有違。
  (五)綜上所述，原處分機關為慮及上述情形，而對異議人遽以裁罰，故原處分機關關
    於吊銷異議人普通小型車駕駛執照部分之裁罰即非有據，本件異議為有理由，原
    處分關於此部分之裁罰應予撤銷。
四、據上論斷，應依道路交通案件處理法第二十條，裁定如主文。
中      華      民      國    九十三    年      八      月    三十一    日
                                臺灣高雄地方法院交通法庭
                                    法  官  吳  志  豪
右正本證明與原本無異。
如不服本裁定應於送達後五日內向本院提出抗告狀。
                                    書記官  邱  秋  珍
中      華      民      國    九十三    年      九      月      三      日
